【裁判字號】    99,簡上,415
【裁判日期】    991231
【裁判案由】    違反公司法等
【裁判全文】
臺灣臺北地方法院刑事判決           99年度簡上字第415號
公  訴  人  臺灣臺北地方法院檢察署檢察官
上  訴  人
即  被  告  廖俊傑
上列上訴人即被告違反公司法等案件，不服本院於中華民國99年
8月31日所為98年度簡字第3098號第一審判決（聲請簡易判決處
刑案號：99年度偵字第16670號），提起上訴，本院管轄之第二
審合議庭判決如下：
    主  文
上訴駁回。
    事  實
一、廖俊傑於民國96年5月間，為籌設資本額新臺幣（下同）300
    萬元之「饌益實業有限公司」（址設臺北市松山區○○○路
    ○段50號2樓之2，下稱饌益公司），與不詳真實姓名年籍、
    自稱「王星富」之成年男子及會計師陳玉媚（另案經檢察官
    提起公訴，本院99年度訴字第1244號審理中），共同基於違
    反公司法、商業會計法、使公務員登載不實之犯意聯絡，向
    亦有共同犯意聯絡之洪英哲（另案經檢察官提起公訴，本院
    99年度訴字第1244號審理中）短期借款作為驗資之資金證明
    ，其過程為廖俊傑於96年5月16日依「王星富」指示，至第
    一商業銀行八德分行（址設臺北市松山區○○○路○段3號）
    開設饌益公司籌備處帳號000-00-000000號帳戶，開設完成
    後即透過「王星富」及陳玉媚，將該帳戶存摺、印章交付予
    洪英哲，洪英哲收受上開帳戶存摺、印章後，旋於同日自其
    所使用之第一商業銀行八德分行帳號000-00-000000號洪蔡
    月娥帳戶內提款300萬元，以廖俊傑名義轉存入上開饌益公
    司籌備處帳戶內，由「王星富」、陳玉媚再以該存摺影本作
    為股款業經股東繳納之存款證明，製作不實之饌益公司資產
    負債表、公司設立登記資本額查核報告書、股東繳納現金股
    款明細表，並於各項會計報表上蓋用負責人印章，再將資本
    額查核報告書工作底稿交給會計師陳玉媚查核簽證，完成公
    司法第7條授權會計師查核簽證資本案之作業後，旋再由洪
    英哲於同年月18日將該公司籌備處帳戶資金300萬元轉出，
    而未用於饌益公司之經營。其後於96年5月18日，廖俊傑透
    過「王星富」再委由陳玉媚填載公司設立登記申請書，並以
    上開存摺影本、資產負債表、股東繳納現金股款明細表及公
    司設立登記資本額查核報告書等申請文件，表明饌益公司應
    收股款均已收足，向主管機關臺北市政府申請設立登記，使
    承辦公務員審查認為形式要件均已具備，而核准饌益公司之
    設立登記，足以生損害於主管機關對於公司管理之正確性。
二、案經臺灣臺北地方法院檢察署檢察官自動檢舉偵辦而聲請以
    簡易判決處刑。
    理  由
一、程序方面：
    本院下列所引用卷內之文書證據、證物之證據能力部分，並
    無證據證明係公務員違背法定程序所取得，且檢察官、被告
    於本院亦均未主張排除下列文書證據、證物之證據能力，且
    迄本院言詞辯論終結前均未表示異議，本院審酌前揭文書證
    據、證物均無顯不可信之情況與不得作為證據之情形，依刑
    事訴訟法第158條之4反面解釋及第159條之4之規定，應認均
    有證據能力。
二、認定犯罪事實所憑證據及理由：
    訊據被告固坦承有成立饌益公司，並委由「王星富」找會計
    師辦理饌益公司設立登記等情，惟矢口否認有何公訴意旨所
    指之犯行，辯稱：其有實際出資200萬至300萬元而成立饌益
    公司，其將錢交給「王星富」統籌云云。經查：
  (一)上揭犯罪事實，業據被告於偵查中自承其委由「王星富」處
    理公司設立登記事項，由「王星富」與會計師聯絡，當時其
    準備200萬元給「王星富」去處理公司設立的事情，距離公
    司登記300萬元，還差100萬元，是由「王星富」去處理，其
    有去第一商業銀行八德分行開戶，其忘記是「王星富」或會
    計師要其去開戶的，開完戶後存摺交給「王星富」或是會計
    師，其已經忘記了等語（見偵查卷第41頁），並於本院審理
    時供承其係透過「王星富」借錢驗資（見本院99年11月23日
    準備程序筆錄第1頁）等情在卷。
  (二)且查饌益公司係由被告於96年5月18日具名向臺北市政府申
    請設立登記，成立時股東即被告1人，資本額為300萬元，以
    饌益公司籌備處所開設之第一商業銀行八德分行帳號000-00
    -000000號帳戶存摺影本作為股東繳納現金股款之證明，當
    時關於公司設立登記及資本額查核簽證，被告係委由國鑫聯
    合會計師事務所陳玉媚會計師辦理，於96年5月21日獲准設
    立，董事（即有限公司負責人）為被告等情，此有臺北市政
    府商業管理處所建檔之饌益公司登記案卷影本內所附臺北市
    政府府建商字第09684923500號函、饌益公司設立登記申請
    書、股東同意書、董事願任同意書、被告身分證正反面影本
    、委託書、公司設立登記資本額查核報告書、饌益公司股東
    繳納現金股款明細表、資產負債表及饌益公司籌備處第一商
    業銀行八德分行帳號000-00-000000號帳戶存摺影本在卷可
    稽（見偵查卷第7至19頁）。顯見以被告為負責人之饌益公
    司，係以饌益公司籌備處所開設之第一商業銀行八德分行帳
    號000-00-000000號帳戶存摺影本，作為股東繳納現金股款
    之證明，委由會計師陳玉媚於96年5月17日查核簽證，向主
    管機關表明收足股款而獲核准辦理公司設立登記。
  (三)次查以饌益公司籌備處名義所開設之第一商業銀行八德分行
    帳號000-00-000000號活期存款帳戶，於96年5月16日存入
    5,000元開戶，並以被告名義存入300萬元後，隨即於同年月
    18日轉帳匯出300萬元至洪英哲所使用之第一商業銀行八德
    分行帳號000-00-000000號洪蔡月娥帳戶內等情，有第一商
    業銀行八德分行帳號000-00-000000號帳戶存摺影本、第一
    商業銀行96年5月16日存款憑條影本、96年5月18日第一商業
    銀行存摺類取款憑條、存款憑條影本各1紙附卷可稽（見偵
    查卷第17至19頁、第4頁反面、第5頁及其反面）。顯見由被
    告擔任負責人之饌益公司，在公司辦理設立登記時，固有款
    項匯入該家公司籌備處所開立之銀行帳戶內，但在該公司經
    會計師查該驗證後，隨即將全部款項匯入洪英哲所使用之第
    一商業銀行八德分行帳號000-00-000000號洪蔡月娥帳戶內
    ，顯見該公司辦理設立登記之股款，確非來自被告之出資，
    復核與被告上開任意性自白相符，堪認被告辦理饌益公司之
    設立登記確係向洪英哲借錢驗資，而非自己出資。且衡諸常
    情，借錢驗資需付手續費，倘被告自己有實際出資，何須支
    付手續費向洪英哲借錢驗資，是被告辯解其有實際出資云云
    ，顯不足採信。
  (四)綜上，足認被告就饌益公司資本額於設立登記前後均未經自
    己確實繳足，有虛充驗資不實情節，始終知情，並進而由王
    星富委託會計師陳玉媚，使之持不實會計報表虛充繳足資本
    ，完成公司登記，被告此開作為，對饌益公司不實驗資而完
    成申請設立登記應有支配關係，至為明確。被告所為上開辯
    解，係推諉之詞，無足採信。本件事證明確，被告犯行洵堪
    認定。
三、論罪科刑理由：
  (一)被告為饌益公司負責人，自屬公司法第8條之負責人，亦為
    商業會計法第4條規定之商業負責人。被告明知公司應收股
    款，股東並未實際繳納，而以申請文件表明收足，使臺北市
    政府之公務員登載於職務上所掌之公文書，自足以生損害於
    臺北市政府對公司管理之正確性。又按資產負債表，係屬商
    業會計法第28條第1項第1款之財務報表。是核被告所為，係
    犯公司法第9條第1項股東未實際繳納股款，而以申請文件表
    明收足罪、商業會計法第71條第5款利用不正當方法，致使
    財務報表發生不實之結果罪及刑法第214條使公務員登載不
    實文書罪。
  (二)被告與未具負責人身分之姓名年籍不詳、自稱「王星富」之
    成年男子及洪英哲、陳玉媚間，就上開犯行，有犯意聯絡及
    行為分擔，應論以共同正犯（「王星富」、洪英哲及陳玉媚
    均非饌益公司之負責人，惟與被告共犯因身分關係而成立之
    公司法第9條第1項、商業會計法第71條第5款等罪，依刑法
    第31條第1項規定，仍應以共同正犯論）。
  (三)被告所犯上開3罪，就其而言，僅有自然行為概念之一行為
    ，且係基於一個意思決定為之（即辦理公司設立登記），自
    應評價為一個犯罪行為，所犯上開3罪之犯罪構成要件並不
    相同，屬一行為觸犯數罪名之想像競合犯，應依刑法第55條
    之規定，從較重之公司法第9條第1項處斷（最高法院96年度
    第7次刑事庭會議決議意旨參照）。
  (四)原審認被告罪證明確，適用公司法第9條第1項，商業會計法
    第71條第5款，刑法第11條前段、第28條、第31條第1項前段
    、第214條、第55條、第41條第1項前段，刑法施行法第1條
    之1，並審酌被告明知公司資本不得虛列，竟透過「王星富
    」介紹，向洪英哲短期借款充當股東出資，並委由陳玉媚填
    製不實財務報表向主管機關申請饌益公司之設立登記事項，
    造成主管機關對公司管理之困難，且破壞交易安全，被告之
    犯罪手段、惡性及造成損害非輕，惟念被告犯罪後均坦承犯
    行，已有悔意等一切情狀，量處有期徒刑5月，並諭知易科
    罰金之折算標準（主文贅載累犯部分，業經原審裁定更正）
    ，其認事用法，核無違誤，量刑亦稱妥適。被告上訴否認犯
    罪，為無理由，應予駁回。且查被告前於94年間，因賭博案
    件，經本院94年度易字第1174號判處有期徒刑6月，如易科
    罰金，以銀元300元即新臺幣900元折算1日，緩刑2年，於94
    年10月25日確定，其於緩刑期間內，因故意再犯本案犯行，
    已不符刑法第74條第1項所規定得宣告緩刑之條件，被告請
    求為緩刑之宣告，亦有未洽，不應准許。
據上論斷，依刑事訴訟法第455條之1第1項、第3項、第368條，
判決如主文。
中    華    民    國    99    年    12    月    31    日
                  刑事第十二庭  審判長法  官  李英豪
                                      法  官  曾正龍
                                      法  官  陳慧萍
以上正本證明與原本無異。
本判決不得上訴。
                                      書記官  黃慧怡
中    華    民    國    99    年    12    月    31    日
中華民國刑法第214條
明知為不實之事項，而使公務員登載於職務上所掌之公文書，足
以生損害於公眾或他人者，處3 年以下有期徒刑、拘役或5 百元
以下罰金。
公司法第9條第1項
公司應收之股款，股東並未實際繳納，而以申請文件表明收足，
或股東雖已繳納而於登記後將股款發還股東，或任由股東收回者
，公司負責人各處5 年以下有期徒刑、拘役或科或併科新臺幣50
萬元以上250 萬元以下罰金。
商業會計法第71條
商業負責人、主辦及經辦會計人員或依法受託代他人處理會計事
務之人員有下列情事之一者，處5 年以下有期徒刑、拘役或科或
併科新臺幣60萬元以下罰金：
一、以明知為不實之事項，而填製會計憑證或記入帳冊。
二、故意使應保存之會計憑證、會計帳簿報表滅失毀損。
三、偽造或變造會計憑證、會計帳簿報表內容或毀損其頁數。
四、故意遺漏會計事項不為記錄，致使財務報表發生不實之結果
    。
五、其他利用不正當方法，致使會計事項或財務報表發生不實之
    結果。

司法院資訊處製作；財團法人民間司法改革基金會備份。
